臺灣花蓮地方法院小額民事判決
111年度玉國小字第1號
原      告  許秋玫  
訴訟代理人  許炯成  
被      告  花蓮縣玉里鎮公所

法定代理人  江東成  
訴訟代理人  籃健銘律師
            邱敏律師  
上列當事人間請求國家賠償事件，本院於民國111年5月5日言詞
辯論終結，判決如下：
    主      文
被告應給付原告新臺幣20,345元，及自民國110年10月7日起至清
償日止，按年息百分之5計算之利息。
原告其餘之訴駁回。
訴訟費用由被告負擔百分之20，餘由原告負擔。 
本判決第一項得假執行。但被告如以新臺幣20,345元為原告預供
擔保後，得免為假執行。
原告其餘假執行之聲請駁回。 
    事實及理由
壹、程序方面
    按依國家賠償法請求損害賠償時，應先以書面向賠償義務機
    關請求之。賠償義務機關對於前項請求，應即與請求權人協
    議。協議成立時，應作成協議書，該項協議書得為執行名義
    。賠償義務機關拒絕賠償，或自提出請求之日起逾30日不開
    始協議，或自開始協議之日起逾60日協議不成立時，請求權
    人得提起損害賠償之訴，國家賠償法第10條、第11條第1項
    分別定有明文。本件原告主張被告應負國家賠償責任，並已
    依法定程序以書面向被告提出賠償請求，惟經被告拒絕賠償
    等情，業據其提出花蓮縣玉里鎮公所民國110年12月20日玉
    鎮行字第1100024896號函拒絕賠償理由書1份為證（卷第15
    至19頁），經核已符合前揭規定之前置程序，合先敘明。
貳、實體方面　　　　
一、原告起訴主張：原告於109年1月25日行經花蓮縣玉里鎮大同
    路181巷旁時，因水溝蓋（下稱系爭水溝蓋）設置及管理有
    欠缺而造成翻轉，致原告跌落水溝，受有右側胸壁挫傷及擦
    傷、左側膝部挫傷、右側手部挫傷、右側前臂挫傷之傷害（
    下稱系爭傷害），爰依國家賠償法規定，請求被告給付醫療
    費用新臺幣（下同）20,000元、精神慰撫金80,000元等語。
    並聲明：被告應給付原告100,000元，及自110年10月4日起
    至清償日止，按年息5%計算之利息。
二、被告則以：被告否認原告提出其受傷照片、系爭水溝蓋照片
    及光碟影像之實質真正。另依原告主張之受傷位置與臺北榮
    民總醫院玉里分院（下稱玉里分院）之病歷摘要、診斷證明
    書記載明顯不符，且上開資料均無記載原告受傷之原因，則
    原告所受系爭傷害與跌落水溝間有無因果關係，尚有疑義，
    此部分仍應由原告負舉證責任。又依系爭水溝蓋之擺放位置
    及重量，尚難想像系爭水溝蓋能輕易翻轉，難認原告主張符
    合常情，況系爭事故地點並無大型排水溝須穿越，且水溝蓋
    設置係供路面排水之用，非供人車通行，原告未行走於一般
    路面而跌落水溝，係原告個人因素所致，與系爭水溝蓋設置
    或管理有無欠缺並無因果關係。縱認被告就系爭水溝蓋設置
    或管理有欠缺，惟關於原告請求醫療費用部分，其僅有支出
    345元之證明，被告於此範圍內不爭執。至精神慰撫金部分
    ，原告僅受有擦挫傷，請求金額顯屬過高。又原告疏未注意
    行走在系爭水溝蓋，致其跌落水溝受傷，其就系爭事故之發
    生，顯有過失，依民法第217條規定，原告應負與有過失之
    責等語置辯。並聲明：原告之訴駁回。如受不利判決，願供
    擔保請准宣告免為假執行。
三、本院判斷如下：
　㈠被告就系爭水溝蓋之設置、管理有欠缺
  ⒈按公有公共設施因設置或管理有欠缺，致人民生命、身體或
    財產受損害者，國家應負損害賠償責任，國家賠償法第3條
    第1項定有明文。又國家賠償法第3條所定之國家賠償責任，
    係採無過失主義，即以該公共設施之設置或管理有欠缺，並
    因此欠缺致人民受有損害為其構成要件，非以管理或設置機
    關有過失為必要（最高法院85年台上字第2776號判例意旨參
    照）。且前開條文所定公共設施設置或管理欠缺所生國家賠
    償責任之立法，旨在使政府對於提供人民使用之公共設施，
    負有維護通常安全狀態之義務，重在公共設施不具通常應有
    之安全狀態或功能時，其設置或管理機關是否積極並有效為
    足以防止危險或損害發生之具體行為，倘其設置或管理機關
    對於防止損害之發生，已為及時且必要之具體措施，即應認
    其管理並無欠缺，自不生國家賠償責任，故國家賠償法第3
    條公有公共設施之管理有無欠缺，須視其設置或管理機關有
    無及時採取足以防止危險損害發生之具體措施為斷（最高法
    院92年度台上字第2672號判決參照）。
　⒉查經本院職權當庭勘驗原告提出之現場錄影光碟，可看出系
    爭水溝蓋並未貼合水泥邊緣，嗣將系爭水溝蓋拉至水泥邊緣
    上方後，始呈現較穩固、不易翻動之狀態，有本院勘驗筆錄
    在卷可稽（卷141-142頁）。是系爭水溝蓋既係設置於馬路
    旁之水溝上，其目的本即係避免物體通行時不慎跌入，故系
    爭水溝蓋自應避免有未固定之狀況，以免往來之人、車發生
    危險。而被告為系爭水溝蓋之管理機關，負有確認上開水溝
    蓋隨時處於不致使經過物體掉落之責任，卻未採取任何足以
    防止行人踩踏系爭水溝蓋時可能跌落之具體措施，又未注意
    系爭水溝蓋已有未貼合邊緣而可能發生跌落危險之情形，其
    管理、設置自有所欠缺甚明。
  ㈡原告於109年1月25日所受系爭傷害，係因系爭水溝蓋之管理
    、設置有所欠缺所致：
　⒈按人民依國家賠償法第3條第1項規定請求國家賠償時，尚須
    人民之生命、身體或財產所受之損害，與公共設施之設置或
    管理之欠缺，具有相當因果關係，始足當之。亦即在公共設
    施因設置或管理有欠缺之情況下，依客觀之觀察，通常會發
    生損害者，即為有因果關係，如必不生該等損害或通常亦不
    生該等損害者，則不具有因果關係（最高法院95年度台上字
    第923號判決）。要之，公共設施之設置或管理之欠缺，通
    常會造成損害者，該等欠缺與損害間即有因果關係。
　⒉次按當事人主張有利於己之事實者，就其事實有舉證之責任
    。但法律別有規定，或依其情形顯失公平者，不在此限。民
    事訴訟法第277條定有明文。查原告行走間突然跌落水溝，
    為一具有突發性及急迫性之緊急狀況，衡諸常情，自以趕快
    自水溝爬出、檢查傷勢為優先，甚難期待原告「理性」的拿
    出錄影或拍照設備紀錄自身卡在水溝裡之樣態作為日後國家
    賠償請求之證據；又事故發生時，雖原告有他人陪同，然亦
    難想像見到原告摔落之同行者第一反應係拿出設備錄影存證
    ，或僅作壁上觀消極等待救援，而非趕緊將原告從水溝救出
    。是就此部分之舉證，因事發地點並無監視器，原告於舉證
    上有不得已之困難，本院認應依民事訴訟法第277條但書之
    規定予以減輕，合先敘明。
　⒊次查，本件事故之緊急救護案件紀錄表發生地點欄記載發生
    地點為花蓮縣玉里鎮大同路181巷內，受傷及處理情形欄記
    載：「患者（即原告）主訴走路掉進不穩固水溝蓋內，右肋
    下有一擦傷，右手及雙膝疼痛，可行走，給予心理支持」，
    而玉里分院109年1月25日急診病歷摘要中亦記載：「原告由
    玉里91送入，訴走路跌落水溝故入」等情，此有花蓮縣消防
    局111年5月2日花消緊字第1110005238號函、玉里分院111年
    5月3日北總玉醫企0000000000號函在卷可稽（卷第131、137
    頁）。是本院審酌原告當日在上開地點受傷後，即由親人通
    知救護車到場將其送醫治療，且原告當日就診時亦係向醫師
    主訴其係因跌落水溝而受傷；又依上開玉里分院急診病歷摘
    要診斷記載，原告受有右側前胸壁擦傷、左側膝部挫傷、右
    側手部挫傷、右側前臂挫傷等傷害（卷第137頁），與原告
    所提出之玉里分院診斷證明書（卷第21頁）互核相符，且原
    告所受傷害與一般人體墜落、擦碰撞致身體受有多處擦挫傷
    之狀態亦屬相合，益證原告所受系爭傷害確係自水溝蓋上掉
    入水溝時所致。是前開諸證據雖未能直接證明原告所受損害
    與其掉入系爭水溝蓋之因果關係，然本院既已依法減輕其舉
    證責任，其並業已提出相當之證據說明之，則應認原告就其
    此部份之主張已盡舉證責任。
  ⒋又被告固辯稱原告有未盡舉證責任之情形，且未證明其受傷
    結果與跌落水溝之因果關係云云。惟查，原告於本院依法減
    輕其舉證責任後，已為相當之舉證，業詳述如前；且經本院
    職權勘驗原告提出之現場錄影光碟，系爭水溝蓋於斯時確有
    未貼合水泥邊緣之情形，係原告代理人將之拉動後，始置於
    水泥邊緣之上。則依一般常理，於系爭水溝蓋未加以固定之
    情形下，有相當重量之人、物於行經之際均會因踩上系爭水
    溝蓋造成翻轉而跌落水溝，是被告前開辯解，並不可採。
　⒌至被告雖復辯稱原告亦疏未注意行經系爭水溝蓋，致跌落水
    溝受傷，亦應負與有過失責任云云，惟參諸系爭水溝蓋既設
    置在往來通行之路面上，本應注意合乎法令規定，並保持得
    供通行之人、車安全經過之狀態，惟被告就系爭水溝蓋之維
    護管理已有欠缺，而致原告行經該處受傷，且被告並未舉證
    原告有何得預見系爭水溝蓋有不穩固之狀況而疏未注意之情
    事，故被告上開辯解，洵非有據，亦不可採。
　㈢被告應負損害賠償責任，其應給付損害賠償之項目及數額，
    分述如下：
　⒈按國家賠償法第3條第1項所規定公有公共設施因設置或管理
    欠缺而生之國家賠償責任，係採無過失責任賠償主義，不以
    故意或過失為責任要件，祇須公有之公共設施因設置或管理
    有欠缺，致人民生命、身體或財產受損害，國家或其他公法
    人即應負賠償責任，至國家或其他公法人對該設置或管理之
    欠缺有無故意或過失，或於防止損害之發生已否善盡其注意
    義務，均非所問（最高法院 73年度台上字第584號判決）。
    次按國家損害賠償，除依本法規定外，適用民法規定，國家
    賠償法第5條定有明文。再按不法侵害他人之身體或健康者
    ，對於被害人因此喪失或減少勞動能力或增加生活上之需要
    時，應負損害賠償責任。不法侵害他人之身體、健康者，被
    害人雖非財產上之損害，亦得請求賠償相當之金額，民法第
    193條第1項、第195條第1項前段分別定有明文。
　⒉本件被告屬公共設施之系爭水溝蓋之管理有欠缺，且其管理
    之欠缺與原告所受系爭傷害間具有因果關係等節，業經本院
    認定如前，依前揭說明，被告自應負國家賠償法第3條第1項
    之損害賠償責任。
　⒊損害賠償之項目、數額：
　⑴醫療費用部分：
　　原告固主張被告應賠償醫療費用20,000元。惟就原告提出之
    醫療費用收據觀之，僅能證明其在玉里分院支出醫療費用34
    5元（卷23頁），其餘支出並未有單據已實其說，是逾此範
    圍之請求，尚屬無據。
　⑵精神慰撫金部分：　　
　  按不法侵害他人之人格權，被害人受有非財產上損害，請求
    加害人賠償相當金額之慰撫金時，法院對於慰撫金之量定，
    應斟酌實際加害情形、所造成之影響、被害人所受精神上痛
    苦之程度、雙方之身分、地位、經濟狀況及其他各種情形，
    以核定相當之數額（最高法院47年度台上字第1221號、51年
    度台上字第223號及76年度台上字第1908號判決意旨參照）
    。本院審酌原告之身分、地位、經濟狀況，及原告所受傷害
    等一切情狀，認原告請求精神慰撫金於20,000元範圍內，尚
    屬合理，應予准許，逾此範圍之請求，應無理由。
  ⑶綜上，原告得請求被告賠償金額為20,345元（計算式：345＋2
    0,000＝20,345）。
  ㈣末按給付無確定期限者，債務人於債權人得請求給付時，經
    其催告而未為給付，自受催告時起，負遲延責任。其經債權
    人起訴而送達訴狀，或依督促程序送達支付命令，或為其他
    相類之行為者，與催告有同一之效力。民法第229條第2項定
    有明文。又遲延之債務，以支付金錢為標的者，債權人得請
    求依法定利率計算之遲延利息。但約定利率較高者，仍從其
    約定利率。應付利息之債務，其利率未經約定，亦無法律可
    據者，週年利率為百分之5。民法第233條第1項、第203條亦
    有明文。查原告就本件於110年10月6日以書面向被告請求賠
    償，有被告玉鎮行字第1100024896號拒絕賠償理由書可參（
    卷17頁），揆諸前揭說明，原告自得請求被告給付自書面請
    求送達翌日即110年10月7日起至清償日止，按年息5％計算之
    利息。
四、綜上所述，原告依國家賠償法之規定，請求被告賠償20,345
    元及自110年10月7日起至清償日止，按年息5％計算之利息，
    為有理由，應予准許，逾此部分所為之請求，為無理由，應
    予駁回。
五、本件原告勝訴部分，係就民事訴訟法第436條之8適用小額訴
    訟程序，而為被告敗訴之判決，就原告勝訴部分依同法第43
    6條之20之規定，應依職權宣告假執行；另被告陳明願供擔
    保，聲請宣告免為假執行，合於同法第436條之23準用第436
    條第2項規定，適用同法第392條第2項之規定，爰酌定相當
    之擔保金額宣告之。至原告敗訴部分，其假執行之聲請，即
    失所附麗，併駁回之。
六、本件判決之基礎已臻明確，兩造其餘攻擊防禦方法及舉證，
    核與判決無影響，爰不另一一論述，併此敘明。
七、訴訟費用負擔之依據：民事訴訟法第79條。
中　　華　　民　　國　　111 　年　　5 　　月　　13　　日
                  玉里簡易庭  法  官  蔡培元
以上正本係照原本作成。
如不服本判決，應於送達後20日內，向本院提出上訴狀（上訴狀
應表明上訴理由）並繳納上訴審裁判費；如於本判決宣示後送達
前提起上訴者，應於判決送達後20日內補提上訴理由書（須按對
造人數附繕本）。
如委任律師提起上訴者，亦應一併繳納上訴審裁判費。
對於小額程序之第一審判決之上訴，非以其違背法令之理由，不
得為之。且上訴狀內應記載表明（一）原判決所違背之法令及其
具體內容。（二）依訴訟資料可認為原判決有違背法令之具體事
實者。
中　　華　　民　　國　　111 　年　　5 　　月　　13　　日
                              書記官  謝佩真